最高法院刑事判決　　　　　　　　　　　　　　　八十六年度台上字第四九九九號
　　上訴人　甲○○
右上訴人因殺人案件，不服台灣高等法院中華民國八十六年六月六日第二審更審判決
（八十六年度重上更(三)字第四十一號，起訴案號：台灣板橋地方法院檢察署八十三年
度偵字第一四○八○號），提起上訴，本院判決如左：
    主  文
原判決撤銷，發回台灣高等法院。
    理  由
本件原判決認定上訴人甲○○向紀俊煌購買化學合成麻醉藥品安非他命吸用（紀俊煌
非法販賣化學合成麻醉藥品安非他命及上訴人非法吸用安非他命部分，另案由前台灣
台北地方法院士林分院於民國八十四年一月十三日以八十三年度訴字第一三四二號刑
事判決分別判處有期徒刑二年十月及八月）。嗣台北縣警察局淡水分局（下稱淡水分
局）刑事組偵查員於八十三年八月十四日十四時許，在台北縣八里鄉米倉村渡船頭二
六之二一號二樓查獲紀俊煌，因紀俊煌被捕後供出上訴人有向伊購買安非他命吸用，
遂由淡水分局刑事組小隊長李隆洲率偵查員邱大耿駕車押紀俊煌前往上訴人住處指認
追查。於同日二十一時許抵達台北縣蘆洲鄉○○路四○八巷十三號上訴人住處時，邱
大耿將車停於門口左前方路旁，由李隆洲下車敲窗，上訴人開門後李隆洲即表明身分
欲將上訴人帶回分局偵訊，上訴人於將上車之際，發現紀俊煌坐於車內後座，警覺警
員係前來追查其非法吸用安非他命犯行，為恐其非法吸用安非他命遭追訴乃轉身逃跑
，李隆洲見狀自後抓住其衣服，上訴人匆忙間將其所穿之休閒服掙脫，赤裸上身往屋
後巷內逃逸，邱大耿見狀即自駕駛座開啟車門下車，隻身從後追趕。二人於屋後巷內
追逐數十公尺，俟上訴人逃至同鄉○○路四二二巷十七號前死巷底水溝旁時，因踩到
地上鐵板不慎滑倒，邱大耿追至後乃伸右手抓住其後褲帶，左手則掏出其配備之制式
Ｓ８－Ｗ廠製９MM半自動警用手槍一支（內裝有制式子彈十發）先對空鳴一槍示警，
並高喊：「阿洲（即李隆洲）……人在這裡。」、「……你（指上訴人）若再逃就開
槍。」等語，因上訴人赤裸上身無著力之處，邱大耿遂自上訴人身後，以右前膊勒住
上訴人頸部防其脫逃，上訴人因頸部被勒，乃伸出右手朝邱大耿頸部掐壓，思圖解困
俾便逃跑，致使邱大耿頸部受有掐壓指甲傷多處。復因夜晚巷內光線昏暗，邱大耿一
時不慎踩到地上鐵板頓失重心滑倒在地，上訴人趁機抓扯並張口緊咬邱大耿右前膊，
掙開後轉身而上，面向邱大耿後，以其膝蓋頂踢邱大耿下陰部，致邱大耿受有右前膊
咬傷及抓扯傷、陰囊腫脹、紅紫色、睪丸內傷出血等傷害（傷害部分未據告訴），邱
大耿遭毆擊受傷後，試圖以左手舉槍射擊，上訴人見狀，恐其轉身逃跑時，遭邱大耿
持槍自後射擊，竟基於殺人之故意，以腳將邱大耿跪壓於地上，並出拳朝邱大耿鼻樑
臉頰處猛擊三拳，復趁邱大耿鼻、臉處突遭重擊，頓然昏厥低頭暫失抵抗力之際，強
行將邱大耿手持之警用手槍奪取，將槍口朝邱大耿前額右上部於距邱大耿頭部約四十
公分之近距離處，朝邱大耿右前頭上部射擊一槍，子彈貫穿頭顱從左後頭下部射出。
上訴人隨即攜該警用手槍逃離現場，將手槍藏置於距現場約五十公尺處廢棄化糞池旁
竹林下方之廢棄彈簧床下，再於附近螺絲工廠內拾獲他人棄置之衣褲一套穿上，然後
攔計程車前往三重市其乾姊陳啟香住處躲藏。而邱大耿遭槍擊子彈貫穿頭部後，當場
倒臥血泊中，隨後趕至現場支援之李隆洲、鄭天安、王世銘等人見狀儘速將其送往淡
水馬偕醫院急救，然因邱大耿頭部受子彈貫通槍傷顱內出血於同日晚上九時三十分許
不治死亡。邱大耿被槍殺後，淡水分局刑事組長陳榮順等據報，乃率警員前往上訴人
住處圍捕，嗣上訴人在親友之勸說下，於同月十五日凌晨二時三十分許，在台北縣三
重市○○路與龍門路口主動向警方投案等情。因而撤銷第一審判決，改判依想像競合
犯及牽連犯從一重論上訴人以殺人累犯罪刑（處死刑、褫奪公權終身），固非無見。
惟查：(一)卷宗內之筆錄及其他文書可為證據者，應向被告宣讀，或告以要旨，證物應
示被告，令其辨認，如係文書而被告不解其意義者，應告以要旨，此項程序為公開審
判期日所應踐行者，既亦為第二審審判程序所準用，自應依法踐行此項程序，始稱適
法，否則即係於審判期日所應調查之證據未予調查，若採為裁判之基礎，其判決當然
為違背法令。卷附台北縣警察局裝備檢查及保養工作單（見八十四年度上重訴字第五
十二號卷第五十六－六十頁），原審並未於審判期日向上訴人提示或宣讀，或告以要
旨，踐行調查證據程序，有審判筆錄之記載可稽。原審竟採為裁判之基礎，尚難謂無
應於審判期日調查之證據而未予調查之違法。(二)有罪之判決書，對於被告有利之證據
不採納者，應說明其理由，為刑事訴訟法第三百十條第二款所明定，故有罪判決書對
於被告有利之證據，如不加以採納，必須說明其不予採納之理由，否則即難謂非判決
不備理由之違法。上訴人於原審提出調查證據聲請狀，聲稱：本件案發後，伊因確未
殺警，在親友勸說下，隨即主動向警方投案，並由李建通陪同伊至淡水分局製作筆錄
，當時伊供述內容之大意實為：與邱大耿搶槍時，因槍枝走火而擊發子彈擊中邱大耿
頭頂。詎製作筆錄之員警陳建旭於記錄時，竟將伊之上開供述簡略載為：「……從邱
大耿手上強行奪取佩槍，而自邱大耿頭頂擊斃……。」致該警訊筆錄嗣後被法院誤引
為伊坦承故意槍擊邱大耿之證據（見原審重上更(三)字第四十一號卷第二十三頁）。而
據證人李建通於原審到庭證稱：「（問：當時甲○○如何說開槍打警﹖）他說警察追
他，有對空鳴槍，然後二人被鐵板滑倒扭打在一起，他與警察搶那一支槍，不知為何
打到警察。」等語（見同上卷第三十九頁背面）。原審對於證人李建通上開有利於上
訴人之證言不予採納，卻未於判決理由內說明其何以摒棄不採之理由，猶非無判決理
由不備之可議。又原判決論上訴人牽連犯槍彈藥刀械管制條例第七條第四項、第十
一條第三項之罪，卻漏未引用刑法第十一條前段之規定，作為適用刑法總則有關規定
之依據，亦難謂無判決不適用法則之違誤。另，原判決第四頁正面第六、七行及第十
頁背面第十四行所載證人「陳建順」，似為「陳榮順」之誤（見同上卷第六十六－六
十八頁），併予指明。以上或為上訴意旨所指摘，或為本院得依職權調查之事項，應
認原判決仍有發回更審之原因。又原判決不另諭知無罪部分，基於審判不可分原則，
應一併發回更審。
據上論結，應依刑事訴訟法第三百九十七條、第四百零一條，判決如主文。
中      華      民      國    八十六    年      八      月    二十一    日
                              最高法院刑事第五庭
                                  審判長法官  陳  錫  奎
                                        法官  洪  清  江
                                        法官  李  璋  鵬
                                        法官  吳  昆  仁
                                        法官  劉  介  民
      右正本證明與原本無異
                                              書  記  官
中      華      民      國    八十六    年      八      月    二十六    日
